【裁判字號】    92,上,157
【裁判日期】    921119
【裁判案由】    給付租金等
【裁判全文】
臺灣高等法院高雄分院民事判決  九十二年度上字第一五七號
      上  訴  人  甲○○
      訴訟代理人  柯尊仁律師
      被  上訴人  乙○○
      訴訟代理人  鄭國安律師
                  陳炳彰律師
                  吳麗珠律師
當事人間請求給付租金等事件，上訴人對於中華民國九十二年六月十日臺灣高雄地方
法院九十一年度訴字第二七八號第一審判決提起上訴，本院於九十二年十一月五日言
詞辯論終結，判決如下：
      主      文
上訴駁回。
第二審訴訟費用由上訴人負擔。
      事實及理由
一、上訴人主張：(一)坐落高雄市○○區○○段二小段一四四六之一地號土地（下稱系
    爭土地），面積二百三十平方公尺，及其上建物門牌號碼高雄市○○區○○街七
    號（下稱系爭建物）原雖均為被上訴人所有，然被上訴人自七十八年六月因買賣
    而將系爭土地之應有部分十分之二移轉登記為上訴人所有，而系爭建物則仍為被
    上訴人所有，是兩造就系爭土地及建物間推定有租賃關係，爰依租賃之法律關係
    ，請求被上訴人給付上訴人自起訴前五年之租金新臺幣（下同）五十四萬四千六
    百四十元，及自九十一年一月八日起訴日起按月以九千零七十七元計算之租金。
    (二)另上訴人自八十三年二月一日起，至八十八年一月三十一日間，將所有門牌號
    碼高雄市三民區○○○路一六五號一至三層建物出租予訴外人王明加，歷次租賃
    期間均為一年，且約定押租金為十萬元，而每月租金自八十三年二月一日起至八
    十五年一月間為二萬八千元，另八十五年二月一日起至八十八年一月間每月租金
    為三萬元，然上訴人歷次與訴外人王明加簽訂租約時，均委任被上訴人並代收上
    揭押租金十萬元及月租金一百七十五萬二千元，共計為一百八十五萬二千元，惟
    被上訴人迄今仍未將上揭款項交還上訴人，爰依委任契約法律關係請求被上訴人
    給付上揭金額。(三)又兩造於八十三年五月十二日達成合意，約定被上訴人願給付
    上訴人二百萬元，被上訴人迄今亦未交予上訴人，為此爰依兩造前揭契約法律關
    係請求被上訴人給付上訴人二百萬元等語，於本審上訴聲明：(一)原判決廢棄。(二)
    被上訴人應給付上訴人五十四萬四千六百四十元，及自民國九十一年一月八日起
    ，按月以九千零七十七元計算之租金。(三)被上訴人應給付上訴人三百八十五萬二
    千元，及自九十一年二月五日起，至清償日止，按年息百分之五計算之利息。(四)
    上訴人願供擔保，請准宣告假執行。(五)第一、二審訴訟費用由被上訴人負擔。
二、被上訴人則以：
  (一)被上訴人於七十八年七月六日固以買賣原因移轉登記系爭土地之應有部分十分之
    二予上訴人，致系爭土地與房屋所有權分屬兩造，惟上訴人於九十年十二月二十
    五日與被上訴人協議離婚之前，均與被上訴人及兩造女兒共同住居於系爭土地上
    之高雄市○○區○○街七之一號房屋，而七號房屋係作為車庫及車行使用（被上
    訴人在原審主張住於七號房屋，係誤植，實際係住於七之一號房屋）是上訴人於
    離婚前將系爭土地供被上訴人及女兒共同使用，應僅成立無償之使用借貸之法律
    關係，自不得向被上訴人請求九十年十二月二十五日協議離婚前被上訴人使用系
    爭土地之對價；另兩造於九十年十二月二十五日離婚協議書約定，上訴人同意將
    系爭土地之應有部分十分之二移轉予被上訴人，上訴人既同意將系爭土地應有部
    分之十分之二讓與被上訴人，則被上訴人係以受讓人之地位使用系爭土地，並非
    向上訴人承租系爭土地，自無需給付租金予上訴人。
  (二)上訴人固於八十三年二月一日起至八十八年一月三十一日間，將門牌號碼高雄市
    三民區○○○路一六五號一、二、三層建物出租予訴外人王明加，惟押租金十萬
    元及月租金一百七十五萬二千元，共計為一百八十五萬二千元，並非由被上訴人
    出面收取，而係由上訴人或女兒或兩造公司之會計出面收取，所收取之租金雖存
    入被上訴人之帳戶，供家庭生活費之用，然上揭建物係被上訴人信託登記予上訴
    人，實際所有權人仍為被上訴人，縱令上揭建物為上訴人所有，然上訴人亦同意
    將上揭租金供家庭生活費使用，現已無剩餘，被上訴人自不負返還之責。
  (三)依被上訴人於八十三年五月十二日書寫文書內容末尾特別註記，請上訴人一星期
    內答覆等語觀之，被上訴人係以上開文書內容為要約之意思表示，且係定有承諾
    期限之要約，惟上訴人於收受上開文書後，並未於期限內回覆，則被上訴人所為
    上開要約，即失其拘束力，是兩造於八十三年五月十二日並未達成協議，由被上
    訴人交付上訴人二百萬元，故被上訴人並無給付二百萬元予上訴人之義務。
  (四)況依兩造離婚協議書第六點約定，上訴人亦已明示拋棄對被上訴人之其他財產權
    之請求及追訴，則上訴人上揭請求，亦無理由等語資為抗辯，並於本審答辯聲明
    ：(一)上訴駁回。(二)第一、二審訴訟費用由上訴人負擔。
三、兩造不爭執部分：上訴人主張，(一)系爭土地及建物原雖均為被上訴人所有，然被
    上訴人自七十八年六月因買賣而將系爭土地之應有部分十分之二移轉登記為上訴
    人所有，而系爭建物則仍為被上訴人所有。(二)另上訴人自八十三年二月一日起至
    八十八年一月三十一日間，將門牌號碼高雄市三民區○○○路一六五號一至三層
    建物出租予訴外人王明加，歷次租賃期間均為一年，且約定押租金為十萬元，而
    每月租金自八十三年二月一日起至八十五年一月間為二萬八千元，另八十五年二
    月一日起至八十八年一月間每月租金為三萬元，上揭押租金十萬元及月租金一百
    七十五萬二千元，共計為一百八十五萬二千元。(三)又兩造於九十年十二月二十五
    日已協議離婚並辦理離婚登記，且離婚協議書第六點亦約定，雙方好聚好散，嗣
    後，絕不對對方提出任何請求或訴究等語之事實，業據其所提出系爭土地登記謄
    本、建物登記謄本、八十三年五月十二日被告書信影本各一份、房屋租賃契約書
    四份、離婚協議書各一份為證，且經證人王明加於原審到庭證述屬實，並為被上
    訴人所不爭執，自堪信為真實。
四、本件兩造爭點為(一)被上訴人所有系爭建物坐落於上訴人所有系爭土地，是否有土
    地租賃法律關係，(二)上訴人將所有坐落高雄市三民區○○○路一六五號一至三樓
    出租予訴外人王明加，其系爭押租金十萬元及租金一百七十五萬二千元，共計為
    一百八十五萬二千元，上訴人是否可依委任法律關係向被上訴人請求返還；(三)兩
    造是否曾於八十三年五月十二日達行協議，由被上訴人交付上訴人二百萬元；(四)
    兩造於九十年十二月二十五日離婚協議書第六點所載：「雙方好聚好散，嗣後，
    絕不對對方提出任何請求或訴究等語」之真意為何，是否為上訴人同意拋棄於離
    婚前，對被上訴人所發生之訴訟上得請求之權利。茲分述如下：
  (一)上訴人主張，被上訴人所有系爭建物坐落於上訴人所有土地，兩者間有土地租賃
    法律關係存在，惟經被上訴人否認，並以前揭情詞置辯，經查：
    1.按民法第四百二十五條之一第一項後段之規定，於八十九年五月五日該規定施
      行後所成立之推定租賃關係有其適用，固無疑問，然民法債編施行法對上開規
      定並未明定有溯及既往效力，在修正施行前發生之租賃關係，依民法債編施行
      法第一條規定，自不適用修正施行後之規定；然上開規定修正前，實務上則認
      許「土地及房屋同屬一人，而將土地及房屋分開同時或先後出賣」之情形應成
      立「推定」之租賃關係（最高法院四十八年臺上字第一四五七號判例要旨參照
      ）。
    2.查被上訴人所有之系爭房屋雖坐落上訴人所有系爭土地，然係屬區分所有建物
      ，在上開土地上另有門牌高雄市○○區○○街七－一號房屋，被上訴人及女兒
      於九十年十二月二十五日離婚前係共同居住在山東街七－一號房屋（七號房屋
      在一樓，七－一號房屋在二樓），此為兩造所不爭執之事實，且上訴人於原審
      自承「（問：兩造於協議離婚前，原告〔上訴人〕知曉系爭房屋與土地有租賃
      關係存在，為何原告不主張權利？）如兩造仍具夫妻關係，則原告念於夫妻之
      情，可以不要向被告請求，但因被告要離婚，且已辦妥離婚登記，所以我要被
      告給付系爭全部租金」等語（見一審卷第一五四頁），顯見，上訴人於離婚前
      係將系爭土地無償借予被上訴人及女兒共同使用始會長期未請求被上訴人給付
      租金。又，兩造於九十年十二月二十五日所簽訂之離婚協議書第三點約定：「
      乙方（即上訴人）同意將坐落高雄市○○區○○段二三段一四四六之一地號土
      地，持分十分之二移轉予甲方（即被上訴人）」等語觀之，足見兩造於離婚時
      已有將系爭土地移轉回被上訴人之合意，以避免兩造離婚後，系爭土地與房屋
      分屬不同二人而使法律關係趨於複雜，按依依常理，若兩造自七十八年六月間
      起成立租賃關係，上訴人自應要求被上訴人將所欠之租金清償始願將系爭土地
      移轉回被上訴人所有，豈有任令自七十八年六月起長期未主張租賃關係，迄約
      定將系爭土地移轉回被上訴人所有，亦未要求給付租金作為將系爭土地移轉回
      被上訴人所有之條件之理，基上所述，兩造此部分關係，自不能受前開「推定
      」有租賃關係之適用，亦即上開論述足資作為反證，推翻上開有租賃關係之「
      推定」。
  (二)上訴人主張，其所有坐落高雄市三民區○○○路一六五號一至三樓出租予訴外人
    王明加，而系爭押租金十萬元及租金一百七十五萬二千元，共計一百八十萬二千
    元，由被上訴人收取而未交予上訴人云云；被上訴人則以，上揭建物係被上訴人
    信託登記予上訴人，實際所有權人仍為被上訴人，則被上訴人自有權收取及處分
    租金，且縱若上揭建物為上訴人所有，然上訴人亦同意將上揭租金供家庭生活費
    使用，現已無剩餘等語置辯。經查：
    1.按中華民國七十四年六月四日以前結婚，並適用聯合財產制之夫妻，於婚姻關
      係存續中以妻之名義在同日以前取得不動產，而有於婚姻關係尚存續中且該不
      動產仍以妻之名義登記者或夫妻已離婚而該不動產仍以妻之名義登記情形者，
      於本施行法中華民國八十五年九月六日修正生效一年後，適用中華民國七十四
      年民法親屬編修正後之第一千零十七條規定，民法親屬編施行法第六條之一第
      一款及第二款定有明文。經查，上揭建物係於兩造婚後登記為上訴人之名義，
      至八十六年九月二十六日止，不動產登記未曾變更，而兩造於八十五年九月二
      十七日起至八十六年九月二十六日止，亦未提出更名登記或確認所有權歸屬之
      訴訟，是依民法親屬編施行法第六條之一第一款之規定，上揭建物所有權之認
      定即適用修正後之民法第一千零十七條第一項，為上訴人之原有財產而為其所
      有，自足認定，況被上訴人亦未提出其他證據證明上揭建物兩造有信託關係存
      在，是以被上訴人所辯上開建物為伊信託登記予上訴人，伊為實際上之所有權
      人一節，自不足採。
    2.另被上訴人於原審聲請傳訊證人即兩造之女陳怡廷，以證明上訴人同意將上揭
      租金供家庭生活費使用之事實，經查：證人陳怡廷於原審到庭證稱：「伊為
      兩造女兒，原為自家公司會計，上揭房屋當初是以媽媽（上訴人）的名字與人
      訂約，承租人每年開票一次給付一年份租金，金額如契約所載，但八十六年伊
      離開公司後，就由媽媽及公司會計去收租金。租金收進來後就入父親（被上訴
      人）帳戶，租金均用於家用及公司。因當初有姐、妹各一位在國外歐美念大學
      花費，都是由父親帳戶支應，租金收入也有供應姐、妹在國外念書使用。：：
      ：租金收入後，母親也知道有用租金支付家庭生活所需。」等語（參見九十一
      年七月二十二日一審準備程序筆錄）；證人王明加亦於原審到庭證述：「自
      八十三年迄今承租門牌高雄市○○○路一六五號一至三樓房屋，：：簽約當時
      伊均未看租賃契約當事人為何就簽約，並按期繳交租金，伊均將租金交與該名
      會計或被告（被上訴人）女兒。系爭租賃契約伊都是和房東每年簽一次租賃契
      約。以前伊都是將租金拿到至（被上訴人）位於三民區之公司繳交，繳交租金
      方式都是開一年每月一張共計十二張支票給房東。：：距今最近二、三年，則
      是由老闆娘即原告（上訴人）來伊承租處收取，也是按前揭方式繳付租金。」
      等語（參見九十二年四月八日一審準備程序筆錄）觀之，核與證人陳怡廷前揭
      證詞相符，本院審酌證人陳怡廷為兩造女兒，與兩造並無仇怨，且所述內容亦
      與一般社會家庭生活常情相符，其上揭證述之內容應堪採信。是兩造於九十年
      十二月二十五日未離婚前之上揭租金收入，並非由被上訴人出面收取，而係由
      證人陳怡廷或兩造經營之公司之其他會計人員或上訴人出面收取，收取後存入
      被上訴人之帳戶，且上揭租金亦均用於家庭生活費用及兩造子女國外求學所需
      ，上訴人亦未能證明有剩餘，且上訴人知悉上揭情狀，亦未表示任何異議，顯
      見其亦有默示同意上揭租金運用於兩造家庭生活所需至明。
    3.綜上所述，上訴人雖為門牌高雄市三民區○○○路一六五號一至三樓之所有權
      人，並將之出租予訴外人王明加，然八十三年二月一日起至八十八年一月三十
      一日止之押租金十萬元及月租金一百七十五萬二千元，共計為一百八十五萬二
      千元，被上訴人並未出面收取，而係由證人陳怡廷或上訴人或兩造經營之公司
      之其他會計人員出面收取，已如前述，且縱使上揭租金收入均匯入被上訴人銀
      行帳戶或上訴人有委任被上訴人收取上揭租金，然上訴人既已同意用於兩造家
      庭生活費用及子女國外求學所需，復未能舉證證明尚有剩餘，則上訴人於兩造
      離婚後，主張依委任法律關係，請求被上訴人給付上揭一百八十五萬二千元，
      應為無理由。
  (三)上訴人主張，兩造曾於八十三年五月十二日達行協議，由被上訴人交付上訴人二
    百萬元等語；被上訴人則以其於八十三年五月十二日書寫書信係定有承諾期限之
    要約，惟上訴人於收受上開文書後並未於期限內回覆，則被上訴人所為上開要約
    ，即失其拘束力，被上訴人並無給付二百萬元予上訴人之義務云云置辯。經查：
    1.被上訴人曾與上訴人於八十三年五月十二日以書證提出兩項解決之方案，其第
      一項即：「被上訴人願將河北一路及山水大廈房屋都過戶予上訴人，並每月給
      付上訴人五萬元薪資，及現金二百萬元：：」等語，此有上訴人提出被上訴人
      於八十三年五月十二日書寫書據影本在卷可稽（見一審雄簡卷第四一頁），核
      屬相符，且被上訴人於一審九十一年十月十七日準備程序期日陳稱：「兩造於
      八十三年五月十二日協議由被告（被上訴人）給付原告（上訴人）之二百萬元
      ，係當初原告要離家修行，其才以原告要離家為條件，寫給原告請原告一星期
      內答覆，但原告均未答覆，後來原告並沒有離家，故其不支付，至於原告沒有
      離家之事實，其無法提出證明。」等語，然為上訴人否認，惟查被上訴人嗣後
      確有將門牌號碼為高雄市三民區○○○路一六五號一至三樓之房地所有權移轉
      登記予上訴人之事實，為被上訴人所不爭執，顯見兩造間確有於八十三年五月
      十二日達成上述協議，否則被上訴人何需將上揭河北一路房地之所有權移轉登
      記予上訴人。
    2.至於上訴人於本院九十年度上字第一九八號請求損害賠償事件中並未就此二百
      萬元部分起訴主張，而僅依該協議主張，請求被上訴人每月給付上訴人五萬元
      ，則屬上訴人自由處分範圍，應屬其個人訴訟權利行使，尚難因上訴人未在另
      件訴訟中主張系爭協議之二百萬元部分，即認定兩造就此一部份未達成契約合
      致，是以被上訴人辯稱，上訴人於另件民事訴訟中並未請求被上訴人給付該二
      百萬元，足見上訴人就該二百萬元部分確未為承諾，否則應會一併請求云云，
      亦不足採取。
    3.綜上所述，兩造於八十三年五月十二日確有達成協議，被上訴人願給付上訴人
      二百萬元之事實。
  (四)上訴人主張，離婚協議書第六點約定：「雙方好聚好散，嗣後絕不對對方提出任
    何請求或訴究」等語之真意，是針對離婚協議書第一點至第五點部分所為之意思
    表示，並非消滅兩造舊有已發生之債權債務法律關係云云；然被上訴人則以上揭
    約定係上訴人願拋棄離婚前對被上訴人所發生之訴訟上得請求之權利：
    1.查，細觀系爭離婚協議書約定內容，第一、二點係兩造為終止兩造現有之訴訟
      及非訟糾紛而訂定，第三、四點則係兩造就婚姻關係存續中現有之財產為分配
      ，顯見，兩造於簽訂離婚協議書時，有以離婚之協議，以終結兩造間財產上及
      身分上全部爭執之意，然惟恐就其他事項有所疏漏，故再於第六點概括約定，
      雙方好聚好散，嗣後，絕不對他方提出任何請求或訴究，俾終止兩造間身分及
      財產之全部糾葛，此徵之代撰系爭離婚協議書之吳芝瑛律師於本院九十二年上
      字第二號民事事件庭訊時證稱：「：：：後來他們及證人就到事務所來，就由
      許（許明德）律師把協議書的內容一條一條的唸給他們聽，唸到最後一條，陳
      甲○○才有意見，然後乙○○說沒有最後一條他就不簽協議書，證人就勸陳甲
      ○○，最後陳甲○○就回來簽協議書。」等語（見本院卷第四一頁）可見系爭
      離婚協議書第六點確係為終止兩造財產上之全部紛爭，上訴人因而對於該第六
      點有意見，惟恐日後不得再向被上訴人為財產上之請求，然上訴人嗣既經見證
      人之勸說而自願簽字離婚，且已辦妥離婚登記，自應受約定內容之拘束，不得
      再行爭執。
    2.參以系爭離婚協議書第六點明載，嗣絕不對他方提出「任何」請求或訴究，顯
      然係雙方均願拋棄婚姻關係中所有得對他方主張之財產上請求，當然包含本件
      訴訟之請求，否則，若上訴人於離婚後尚得向被上訴人為其他財產上之請求，
      則協議書第六點之約定，無異形同具文，毫無意義。
    3.上訴人雖主張，上訴人並未拋棄或消滅兩造間關於「財產上」之請求權，此有
      離婚協議時，在場之證人吳芝瑛律師、李明輝於臺灣高等法院高雄分院九十二
      年上字第二號民事事件之證述可證云云，惟參酌證人吳芝瑛律師於上開庭訊之
      證詞：「（問：九十年十二月二十五日兩造談和解條件時，你是否有全程參與
      ？）是他們談好細節，陳甲○○再打電話給我，告知他們的條件及要簽協議書
      的時間，由我事先代筆製作協議書，後來他們及證人就到事務所來，就由許律
      師把協議書的內容一條一條的唸給他們聽：：：。」等語（見本院卷第四一頁
      ），顯見，證人吳芝瑛律師僅係於當事人達成離婚協議後代為撰狀，對於兩造
      協議之過程並不清楚，另證人李明輝於上開案件九十二年七月十七日庭訊時僅
      證稱：「（兩造離婚的情形如何？）當時離婚的條件是乙○○要求五百萬元給
      甲○○，第一個條件是離婚，第二個條件是甲○○告乙○○的刑事案件要撤回
      ，當時乙○○在律師事務所開該五百萬元的支票給甲○○，我就知道這些而已
      。」等語（見本院卷第四五、四六頁），就上訴人是否有拋棄或消滅兩造間關
      於財產上之請求權，並不能證明，上訴人引證人吳芝瑛律師及李明輝之證詞，
      主張上訴人並未拋棄或消滅兩造間關於財產上之請求權，尚難採取。
    4.綜上所述，顯見，依離婚協議書第六點所載，上訴人確有拋棄對被上訴人於婚
      姻關係存續中所得為財產上請求，而離婚協議書第六點，兩造確有終結全部身
      分及財產之關係，從而，上訴人自不得再對被上訴人為財產上之請求。
五、綜上所述，(一)系爭土地應有部分十分之二雖於七十八年六月間登記給上訴人，然
    不能認定系爭建物與土地有租賃關係，縱有租賃關係，依離婚協議書之約定，上
    訴人亦不得再請求被上訴人給付。(二)另上訴人雖為門牌號碼高雄市三民區○○○
    路一六五號一至三樓房屋之所有權人，然有關押租金十萬元及月租金一百七十五
    萬二千元，共計為一百八十五萬二千元部分，係由證人陳怡廷或公司其他會計人
    員或上訴人出面收取，縱使上揭租金收入均匯入被上訴人銀行帳戶或上訴人確有
    委任被上訴人收取上揭租金，然上訴人既已同意用於兩造家庭生活費用及子女國
    外求學所需，且不能舉證現尚有剩餘，均已如前述，則上訴人於兩造離婚後，主
    張依委任法律關係，請求被上訴人給付上揭一百八十五萬二千元，亦為無理由。
    又縱有剩餘，依離婚協議書之約定，上訴人亦不得再請求被上訴人給付。(三)又兩
    造曾於八十三年五月十二日達成協議，約定由被上訴人交付上訴人二百萬元，然
    兩造既於九十年十二月二十五日離婚協議書第六點約定上訴人願拋棄離婚前對被
    上訴人所發生之訴訟上得請求之權利，則上訴人依兩造系爭協議契約法律關係，
    請求被上訴人給付二百萬元，亦同為無理由。從而，上訴人主張依租賃法律關係
    請求被上訴人給付上訴人自起訴前五年之租金五十四萬四千六百四十元，及自九
    十一年一月八日起訴日起按月以九千零七十七元計算之租金，另依委任契約法律
    關係及兩造前揭契約法律關係請求被上訴人給付上訴人三百八十五萬二千元，及
    自起訴狀繕本送達翌日（九十二年二月五日）起至清償日止，按年息百分之五計
    算之利息，均無理由，其假執行之聲請亦失所附麗，原審連同其假執行之聲請，
    予以駁回，並無不當，上訴意旨求予廢棄改判，為無理由，應予駁回。
六、本件事證已臻明確，兩造其餘攻擊防禦方法與判決之結果不生影響，爰不予論述
    。
七、據上論結，本件上訴為無理由，依民事訴訟法第四百四十九條第一項、第七十八
    條，判決如主文。
中    華    民    國        九十二      年     十一     月     十九     日
                                                民事第五庭
~B1審判長法官  蔡明宛
~B2法      官  林健彥
~B3法      官  黃科瑜
正本係照原本作成。
如對本判決上訴，須於判決送達後二十日內向本院提出上訴狀，其未表明上訴理由者
，應於上訴後二十日內向本院提出上訴理由書（均須按他造當事人之人數附繕本）。
上訴時應提出委任律師或具有律師資格之人之委任狀，並依附註條文規定辦理。
中    華    民    國        九十二      年     十一     月    二十一    日
~B法院書記官  蘇恒仁
附註：
民事訴訟法第四百六十六條之一：
對於第二審判決上訴，上訴人應委任律師為訴訟代理人，但上訴人或其法定代理人具
有律師資格者，不在此限。
上訴人之配偶、三親等內之血親、二親等內之姻親，或上訴人為法人、中央或地方機
關時，其所屬專任人員具有律師資格並經法院認為適當者，亦得為第三審訴訟代理人
。
第一項但書及第二項情形，應於提起上訴或委任時釋明之。
                                                                        Ｈ


司法院資訊處製作；財團法人民間司法改革基金會備份。
